【裁判字號】    98,重上更(三),108
【裁判日期】    981117
【裁判案由】    毒品危害防制條例
【裁判全文】
臺灣高等法院刑事判決           98年度重上更(三)字第108號
上  訴  人  臺灣臺北地方法院檢察署檢察官
上  訴  人
即  被  告  乙○○
選任辯護人  張玉希  律師
上列上訴人因被告違反毒品危害防制條例案件，不服臺灣臺北地
方法院90年度訴字第768號，中華民國90年11月15日第一審判決
（起訴案號：臺灣臺北地方法院檢察署90年度偵字第12483號）
，提起上訴，經本院判決後，由最高法院第三次發回更審，本院
判決如下：
    主  文
原判決撤銷。
乙○○持有第二級毒品，處有期徒刑壹年拾月。
扣案之甲基安非他命壹包（淨重壹仟零貳點肆捌公克）沒收銷燬
之。
    事  實
一、乙○○明知甲基安非他命係毒品危害防制條例第2條所管制
    之第二級毒品，未經允許，不得非法持有，仍於民國90年5
    月間某日，竟基於持有第二級毒品之意思，持有來源不明之
    甲基安非他命壹包（淨重壹仟零貳點肆捌公克），並告訴張
    青華其有壹包甲基安非他命，嗣張青華於民國90年6月4日晚
    上11時50分許，在臺北市○○○路102號6樓居所遭警查獲，
    並扣得甲基安非他命等物，經警規勸供出上游，張青華因其
    不知道其所謂之販賣甲基安非他命給他之綽號「阿財」之人
    之詳細資料，想到乙○○曾經告訴他，其有壹包甲基安非他
    命，張青華為了給警察績效，竟說是乙○○，遂於90年6月5
    日凌晨2、3時許，在台北市政府警察局大安分局警備隊打電
    話給乙○○說那包東西拿過來我家，乙○○攜帶其持有之甲
    基安非他命壹包（淨重壹仟零貳點肆捌公克）前往，於90年
    （起訴書誤載為89年）6月5日凌晨4時30分許，在臺北市○
    ○○路102號6樓門口外，為埋伏之警員查獲，當場扣得上開
    甲基安非他命1包。
二、案經台北市政府警察局大安分局報請臺灣臺北地方法院檢察
    署檢察官偵查起訴。
     理由
一、上揭事實，業據被告乙○○供認不諱（原審卷第39頁），證
    人張青華於原審審理中亦證稱90年5月底，乙○○來找我說
    他有一包（甲基）安非他命，我才知道他持有甲基安非他命
    ，我被查獲當時，警察要我供出上游，因我不知道阿財之詳
    細資料，想到被告曾經告訴我，他有（甲基）安非他命，為
    了給警察績效，我才說是被告，我在警備隊打電話約被告，
    那時約凌晨二、三點，警察才在我家埋伏等（原審卷第57頁
    至第62頁），證人即承辦之警員陳勝雄於本院更二審亦證稱
    回警局之後張青華再打電話給被告，然後約在張青華的套房
    ，所以被告才會在張青華套房的外面被我們查到，張青華一
    開始不願意承認東西是他的。隨便講一個綽號，我們就請他
    照事實陳述，否則檢察官不會相信你的供詞，後來他說這些
    東西不是他的，他不願意去承擔這些，所以自己就供出來。
    張青華打電話給被告的時候，他怎麼說我是不知道等（本院
    97年度上更二字第637號卷第71頁至第72頁），且證人張青
    華於90年6月5日凌晨2時許，確實在台北市政府警察局大安
    分局警備隊製作筆錄亦有其筆錄在卷可憑（90年度偵字第12
    483號卷第10頁），被告於原審亦稱張青華在凌晨三點多打
    點話給我，他說那包東西拿過來（原審卷第62頁），從上事
    證觀之，張青華確於90年6月5日凌晨2、3時許，在台北市政
    府警察局大安分局警備隊打電話給乙○○說那包東西拿過來
    我家，乙○○攜帶其持有之甲基安非他命壹包（淨重壹仟零
    貳點肆捌公克）前往，於90年6月5日凌晨4時30分許，在臺
    北市○○○路102號6樓門口外，為埋伏之警員查獲為事實，
    被告於原審亦稱張青華在凌晨三點多打點話給我，他說那包
    東西拿過來為可採，依一般常情及經驗法則，證人張青華不
    可能於電話中向被告說要向其購買甲基安非他命，這是有違
    常情之述說，是證人即承辦之警員陳勝雄稱有聽到張青華打
    電話給乙○○的內容，我就在旁邊，通話內容已經不是那麼
    清楚，但是我能確定就是要購買毒品，至於有買什麼毒品不
    記得等，證人陳勝雄此部分之陳述難認與事實相符，尚不足
    採納，再扣案之甲基安非他命1包並無積極之事證足資證明
    被告持有之來源，而販賣毒品，必有對價關係，故對於交易
    數量及交易價格，買賣雙方自須有合致之意思表示，始得進
    行交易，此項交易數量及價格既為販賣毒品犯罪事實之主要
    部分，則須有所憑據，本件就證人張青華於電話中究係以何
    價錢、數量與被告達成買賣甲基安非他命之合致，以及被告
    究竟有何為牟利而意圖販賣甲基安非他命而有販賣之行為或
    有關其持有之甲基安非他命之來源等，均無具體積極之事證
    足以證明，證人即承辦之警員陳勝雄於本院更二審亦證稱證
    人張青華打電話給被告的時候，他怎麼說我是不知道等，公
    訴人就此亦未舉出具體之事證，尚不足為被告係因販賣而持
    有之認定，亦難以其持有前揭之甲基安非他命，即推定被告
    係要販賣，只能認定其持有來源不明之甲基安非他命，又扣
    案之甲基安非他命1包（驗餘淨重1,002.48公克），經內政
    部警政署刑事警察局鑑定結果，確係第二級毒品甲基安非他
    命屬實，有內政部警政署刑事警察局90年6月18日刑鑑字第8
    1926號鑑驗通知書1紙附卷可稽（90年度偵字第1248 3號卷
    第78頁），並有該第二級毒品甲基安非他命1包扣案足憑，
    從而被告自白持有第二級毒品甲基安非他命，顯與事實相符
    ，本件事證明確，被告犯行足堪認定。
二、又安非他命係修正前毒品危害防制條例第2條第2項第2款所
    列管之第二級毒品，不得持有。核被告所為，係犯修正前毒
    品危害防制條例第11條第2項持有第二級毒品罪。檢察官雖
    起訴被告意圖販賣而持有第二級毒品之罪，惟被告所為僅係
    單純持有，與意圖販賣而持有容有未合，惟因意圖販賣而持
    有與持有第二級毒品罪間，其基本事實相同，具高低度之吸
    收關係，是就起訴意圖販賣而持有部分而以持有論罪，僅係
    犯罪事實之一部縮減，尚無變更起訴法條之問題（最高法院
    80年度台上字第2703號、85年度台上字第638號判決參照）
    。公訴意旨另略以乙○○意圖販賣，於90年（起訴書誤載為
    89年）6月初，持有前揭所述之安非他命1包，嗣於同年6月5
    日4時30分許，在台北市○○○路102號6樓，經警自乙○○
    所攜帶之購物袋內查獲，扣得前揭毒品，因認被告係涉有毒
    品危害防制條例第5條第2項意圖販賣而持有第二級毒品罪嫌
    云云。本件公訴人認被告乙○○涉有意圖販賣而持有第二級
    毒品罪嫌，無非係以被告為警捕獲當日由警方採尿檢驗，經
    台北市立療養院鑑定結果並無任何安非他命反應，佐以被告
    部份自白、證人張青華之證言，以及扣案之安非他命1包等
    為其論據。按犯罪事實應依證據認定之，無證據不得推定其
    犯罪事實，刑事訴訟法第154條定有明文。又所謂認定犯罪
    事實之證據，係指足以認定被告確有犯罪行為之積極證據而
    言，如未發現相當證據，或證據不足以證明，自不能以推測
    或擬制之方法，以為裁判基礎。且刑事訴訟法上證明之資料
    ，無論其為直接證據或間接證據，均須達於通常一般人均不
    致於有所懷疑，而得確信其為真實之程度，始得據為有罪之
    認定，若其關於被告是否犯罪之證明尚未達此程度，而有合
    理性懷疑之存在，致使無從形成有罪之確信，根據「罪證有
    疑，利於被告」之證據法則，即不得遽為不利被告之認定，
    其以情況證據（即間接證據）斷罪時，尤須基於該證據在直
    接關係上所可證明之他項情況事實，本乎推理作用足以確證
    被告有罪，方為合法，不得徒憑主觀上之推想，將一般經驗
    上有利被告之其他合理情況逕予排除，最高法院76年台上字
    第4986號、32年度上字第67號判例意旨參照；且對於證據之
    取捨，法院雖有自由判斷之權，然積極證據不足證明犯罪事
    實時，被告之抗辯或反證縱屬虛偽，仍不能以此資為積極證
    據應予採信之理由，亦有最高法院30年上字第482號判例可
    佐。再檢察官對於起訴之犯罪事實，仍應負提出證據及說服
    之實質舉證責任。倘其所提出之證據，不足為被告有罪之積
    極證明，或其指出證明之方法，無從說服法院以形成被告有
    罪之心證，基於無罪推定之原則，自應為被告無罪判決之諭
    知（參照最高法院92年台上字第128號判例意旨）。本件訊
    據被告乙○○固坦認持有前揭扣案之甲基安非他命，然堅詞
    否認涉有公訴人所指之此部分犯行，查證人張青華於第一次
    警詢時係陳稱於其住所為警查獲之海洛因、（甲基）安非他
    命等物，是綽號「阿財」之人所寄放（見偵查卷第11頁），
    並未指稱「阿財」即係被告或其曾向「阿財」買過甲基安非
    他命等毒品；嗣在第二次警詢時，則供稱「綽號『阿財』的
    男子也有人叫他『阿賢』．．．」、「『阿賢』他原本是與
    一名綽號『阿財』的男子共組販毒集團，牟取不法利益，可
    是『阿財』前陣子因毒品案目前在監獄勒戒中，所以就只剩
    下『阿賢』一個人以跑單幫的方式販毒維生．．．在我現住
    地所查獲的海洛因伍包、安非他命包、分裝袋捌拾個、磅
    秤及吸食器等違禁物品，這些東西就是他所留在我那裡的」
    ，並指認上訴人之相片即為其所稱販毒集團首謀「阿賢」（
    見偵查卷第13頁反面、第14頁）；於檢察官偵查時稱「問：
    警訊稱乙○○有賣甲基安非他命予你？答：不是，是警方寫
    的，警方查到我未婚妻王敏惠在場，說我如供出，乙○○就
    放王敏惠，我不能冤枉別人，他（指被告）未賣給我（偵查
    卷第41頁背面），在第一審時證稱被告不是「阿財」，亦未
    賣（甲基）安非他命給伊，警方叫伊把全部毒品罪嫌都推給
    被告，才不會移送伊女友，九十年五月底被告來找伊，說他
    有一包（甲基）安非他命，伊被查獲當時，警察要伊供出上
    游，因伊不知「阿財」詳細資料，想到被告曾告訴伊有（甲
    基）安非他命，為了給警察績效伊才說是被告，伊在警備隊
    打電話約上訴人，叫他立刻把（甲基）安非他命拿到伊家（
    見原審卷第56頁至第61頁）各等語。則張青華於警詢時就被
    告是否「阿財」之陳述，已自相矛盾，證人張青華前後之供
    述並不一致且有重大瑕疵，已難採信，自無法憑該證人所為
    陳述，遽認被告確有販賣第二級毒品甲基安非他命之犯罪事
    實。而證人張青華在第二次警詢時之陳述內容，又無同步全
    程錄音之錄音帶可資佐憑上開供述之信用性，且又無其他之
    補強證據足資證明其所述之其施用之甲基安非他命係向被告
    購買之情事係與事實相符，自無可採，再有罪判決書，依刑
    事訴訟法第308條之規定，應記載犯罪事實。此所稱之犯罪
    事實，自指法定犯罪構成要件要素所關事實而言。販賣毒品
    ，必有對價關係，故對於交易數量及交易價格，買賣雙方自
    須有合致之意思表示，始得進行交易。此項交易數量及價格
    既為販賣毒品犯罪事實之主要部分，自須在判決中明確認定
    ，詳細記載，並在理由內說明所憑之依據，方足資為適用法
    律及判斷其適用當否之準據。本件就證人張青華於電話中究
    係以何價錢、數量與被告達成買賣甲基安非他命之合致，以
    及被告究竟有何為牟利而意圖販賣甲基安非他命而有販賣之
    行為或有關其持有之甲基安非他命之來源等，均無具體積極
    之事證足以證明，證人即承辦之警員陳勝雄於本院更二審亦
    證稱證人張青華打電話給被告的時候，他怎麼說我是不知道
    等，公訴人就此亦未舉出具體之事證，尚不足為被告此部分
    有罪之認定，亦難以其持有前揭之甲基安非他命，即推定被
    告係要販賣，況證人張青華於第一次警詢時係陳稱於其住所
    為警查獲之海洛因共五包、（甲基）安非他命共三包（淨重
    20.4公克）等，而其於檢察官偵查時亦稱扣案之毒品是阿財
    放我家，讓我吸，是供我吸用等，則其如要施用，亦已有其
    物，不必再向被告購買，且依前述，證人張青華於原審審理
    中證稱90年5月底，乙○○來找我說他有一包（甲基）安非
    他命，我才知道他持有甲基安非他命，我被查獲當時，警察
    要我供出上游，因我不知道阿財之詳細資料，想到被告曾經
    告訴我，他有（甲基）安非他命，為了給警察績效，我才說
    是被告，我在警備隊打電話約被告，那時約凌晨二、三點，
    警察才在我家埋伏等（原審卷第57頁至第62頁），被告乙○
    ○乃攜帶其持有之甲基安非他命壹包（淨重壹仟零貳點肆捌
    公克）前往，而均未分裝，證人張青華亦未準備何金錢以交
    易，顯然與一般販賣毒品之常情不合，尚難認被告係為販賣
    甲基安非他命而前往，又按施用毒品者，其所稱向某人購買
    之供述，須補強證據以擔保其供述之真實性。良以施用毒品
    者其供述之憑信性本不及於一般人，況施用毒品者其供出來
    源，因而破獲者，法律復規定得減輕其刑，其有為偵查機關
    誘導、或為邀輕典而為不實之陳述之可能，其供述之真實性
    自有合理之懷疑。是本院一貫之見解，認施用毒品者關於其
    向某人購買毒品之供述，必須補強證據佐證，以擔保其供述
    之真實性，俾貫澈刑事訴訟無罪推定及嚴格證明之基本原則
    。又關於毒品施用者其所稱向某人購買毒品之供述，必須補
    強證據佐證，係指毒品購買者之供述縱使並無瑕疵，仍須補
    強證據佐證而言，以擔保其供述之真實性。該所謂補強證據
    ，必須與施用毒品者關於相關毒品交易之供述，具有相當程
    度之關聯性，且足使一般人對於施用毒品者之供述無合理之
    懷疑存在，而得確信其為真實，始足當之，最高法院96年度
    台上字第1029號判決可資參酌，本件證人張青華於警詢時就
    被告是否「阿財」之陳述，已自相矛盾，證人張青華前後之
    供述並不一致且有重大瑕疵，已難採信，自無法憑該證人所
    為陳述，遽認被告確有販賣第二級毒品甲基安非他命之犯罪
    事實。而證人張青華在第二次警詢時之陳述內容，又無同步
    全程錄音之錄音帶可資佐憑上開供述之信用性，且又無其他
    之補強證據足資證明其所述之其施用之甲基安非他命係向被
    告購買之情事係與事實相符，自無可採，且證人張青華於電
    話中究係以何價錢、數量與被告達成買賣甲基安非他命之合
    致，以及被告究竟有何為牟利而意圖販賣甲基安非他命而有
    販賣之行為或有關其持有之甲基安非他命之來源等，均無具
    體積極之事證足以證明，不足以使一般人對於證人張青華供
    述無合理之懷疑存在，而得確信其為真實，此外，復查無其
    他積極事證足以證明被告確有公訴人所指之此部分之犯行，
    自屬不能證明其犯罪，惟起訴意旨認此部分與前揭經起訴論
    科刑之部分具有高低度之吸收關係，故此部分不另為無罪之
    諭知。又前揭扣案之甲基安非他命被告於警詢時供稱係其於
    90年6月5日4時27分在台北市○○○路一０二號前之公用電
    話亭旁撿到，於檢察官偵查之初仍稱該毒品係在該電話亭撿
    到；嗣後始改稱係於（民國九十年）五月底在其計程車上撿
    的，是客人掉的（90年度偵字第12483號卷第7頁背面、第25
    頁背面、第45頁、第46頁、第75頁）於原審一下稱毒品係在
    公共電話亭撿到的，一下又稱係5月底在車上撿到的，約在5
    月27日至29日左右撿到的（90年聲羈字第156號卷第6頁背面
    、90年訴字768號卷第14頁背面、第15頁），被告前後所述
    已不一，又無其他積極之事證足資佐證，是被告此所述之撿
    到的，尚難認與事實相符，被告此部分尚難認其有侵占遺失
    物之情事，雖被告前於「八十九年九月至九十年六月間」，
    基於概括犯意，在台北地區先後拾獲被害人葉恩竹等遺失於
    其所駕駛營業小客車內之行動電話共五具，連續予以侵占入
    己等情，業經台灣台北地方法院九十一年度簡字第三三八號
    刑事簡易判決論以連續意圖為自己不法之所有，而侵占遺失
    物罪，量處罰金銀元七千二百元確定在案，有原審被告前案
    紀錄表及該刑事簡易判決在卷足憑，惟既無積極之事證足資
    證明被告有侵占遺失物甲基安非他命之情事，則此部分與其
    前揭經判決確定之侵占遺失物部分，自無刑法修正前之連續
    犯或牽連犯之裁判上一罪規定之適用，此部分亦未經檢察官
    起訴，本院自亦不得併為審理，被告認本案為該確定判決之
    效力所及，尚有誤會。再按行為後法律有變更者，適用行為
    時之法律，但行為後之法律有利於行為人者，適用最有利於
    行為人之法律，刑法第2條第1項定有明文，被告行為後，毒
    品危害防制條例於九十二年七月九日修正公布後六個月施行
    ，於其第11條始增加規定持有毒品達一定數量者，加重其刑
    至二分之一，其標準由行政院定之，復於九十八年五月二十
    日再經修正公布第11條再加重其規定，並自公布後六個月施
    行，自以修正前之行為時法不用加重之規定對於被告為有利
    。又依修正後刑事訴訟法施行法第7條之3規定：「中華民國
    92年1月14日修正通過之刑事訴訟法施行前，已繫屬於各級
    法院之案件，其以後之訴訟程序，應依修正刑事訴訟法終結
    之。但修正刑事訴訟法施行前已依法定程序進行之訴訟程序
    ，其效力不受影響」，而92年2月6日修正公布之刑事訴訟法
    ，業於同年9月1日施行，本案係於90年7月13日修正刑事訴
    訟法施行前繫屬於原審法院，此有原審法院收文章蓋於臺灣
    臺北地方法院檢察署90年7月13日甲○茂律90偵字12483字第
    6770號送審函可稽（見原審卷第1頁）。本件引用之前揭於
    警詢筆錄及檢察官之偵訊筆錄，均係修正刑事訴訟法施行前
    依當時之法定程序所製作取得之證據，其證據能力不因修正
    刑事訴訟法實施而受影響。
三、原審據以論罪科刑，固非無見，惟原審判決事實欄既認定被
    告拾得持有甲基安非他命，則就其侵占遺失物部分未予說明
    論斷，已有未洽，且就起訴意旨之意圖販賣部分認不成立犯
    罪，亦未予說明不另為無罪之諭知亦有未洽，又扣案之前揭
    毒品經內政部警政署刑事警察局鑑驗結果，係檢出甲基安非
    他命之成分，有該鑑驗通知書可稽，原判決記載為安非他命
    ，亦有未洽，再原判決就前揭毒品危害防制條例修正未及適
    用，亦有本合，被告上訴認原審量刑太重，為無理由，公訴
    人上訴意旨仍執前詞指訴被告應成立意圖販賣而持有第二級
    毒品罪，指摘原判決不當，亦無理由，惟原判決既有前揭之
    可議，自應由本院予以撤銷改判。爰審酌被告之素行、犯罪
    後之態度、犯罪之動機、目的及手段，暨所持有之安非他命
    數量龐大，高達1千餘公克，危害社會甚鉅及其就持有部分
    承認之態度等一切情狀，量處如主文所示之刑，案第二級毒
    品甲基安非他命1包（驗餘淨重1,002.48公克），依毒品危
    害防制條例第18條第1項前段之規定宣告沒收銷燬之。另扣
    案行動電話5具，因門號0000000000申請人為陳永宗（原審
    卷第25頁），非被告所有，且與其餘4具行動電話同為被告
    拾獲，業經另案判決確定，自無庸諭知沒收。
據上論斷，應依刑事訴訟法第369條第1項前段、第364條、第299
條第1項前段，毒品危害防制條例第11條第2項、第18條第1項前
段，刑法第2條第1項前段判決如主文。
本案經檢察官黃朝貴到庭執行職務。
中    華    民    國     98    年    11    月    17    日
                  刑事第二十三庭  審判長法  官  許宗和
                                        法  官  林海祥
                                        法  官  潘進柳
以上正本證明與原本無異。
檢察官如不服本判決，應於收受送達後10日內向本院提出上訴書
狀，其未敘述上訴之理由者並得於提起上訴後10日內向本院補提
理由書（均須按他造當事人之人數附繕本）「切勿逕送上級法院
」。
被告不得上訴。
                                        書記官  吳鎮鑫
中    華    民    國     98    年    11    月    25    日
附錄：本案論罪科刑法條全文
毒品危害防制條例第11條第2項
持有第二級毒品者，處二年以下有期徒刑、拘役或新臺幣三萬元
以下罰金。


司法院資訊處製作；財團法人民間司法改革基金會備份。
